臺灣高等法院臺中分院刑事判決　　　　100年度上訴字第120號
上　訴　人
即　被　告　陳忠良
選任辯護人　黃文皇律師
上列上訴人因強盜案件，不服臺灣彰化地方法院九十九年度訴字
第一一八二號中華民國九十九年十二月十三日第一審判決（起訴
案號：臺灣彰化地方法院檢察署九十九年度偵字第七四四九號）
，提起上訴，本院判決如下：
    主  文
上訴駁回。
    事  實
一、陳忠良前因竊盜案件，經臺灣彰化地方法院於民國九十三年
    十一月二十二日以九十三年度易字第八六一號判處有期徒刑
    五月，嗣經本院於九十四年八月十八日以九十四年度上易字
    第一一０號判決上訴駁回確定；又因妨害公務案件，經臺灣
    彰化地方法院於九十四年七月十四日以九十四年度易字第一
    九二號判處有期徒刑三月，再經本院於九十四年十月二十五
    日以九十四年度上易字第一一三七號判決上訴駁回確定；嗣
    上開二罪，經本院於九十四年十二月二十七日以九十四年度
    聲字第一０九六號裁定定其應執行刑有期徒刑七月確定，嗣
    於九十五年五月十七日因縮刑期滿執行完畢。
二、陳忠良固領有多重障礙之身心礙手冊，然為下列行為時，其
    辨識行為違法或依其辨識而行為之能力並無不能或欠缺，亦
    無顯著減低之情形，竟意圖為自己不法之所有，於九十九年
    八月八日凌晨四時許，頭戴白底紅色帽簷印有農會字樣帽子
    、身穿紫黑色條紋長袖衣服、深綠色運動長褲、雙手戴白色
    工作手套、臉部以白色布蒙面、雙腳穿著黃色鞋面白色帶子
    夾腳拖鞋，雙手分持客觀上具有危險性並足供兇器使用之水
    果刀各一把（水果刀二支均未據扣案，且無法證明為陳忠良
    所有），騎乘腳踏車一輛，前往彰化縣埔心鄉○○路○段一
    三七號７─１１便利超商，進入店內，持刀指向店員王俊偉
    並喝令：「我要搶劫」，以此強暴、脅迫方式，至使王俊偉
    不能抗拒，而自收銀機取出新臺幣計（下同）二千五百元（
    一千元紙鈔二張、一百元紙鈔五張）交付予陳忠良，陳忠良
    得手後隨即騎乘腳踏車逃逸。嗣經店員王俊偉報警，由警方
    調閱店內監視錄影器，於九十九年八月八日上午六時四十分
    許，在陳忠良位於彰化縣埔心鄉○○村○○路一五０巷三十
    一號住處，扣得上述深綠色長褲一件、黃色鞋面白色帶子夾
    腳拖鞋一雙等物，始循線查獲上情。
三、案經王俊偉訴由彰化縣警察局溪湖分局報請臺灣彰化地方法
    院檢察署檢察官偵查起訴。
    理  由
壹、證據能力部分：
一、按被告以外之人於偵查中向檢察官所為之陳述，除顯有不可
    信之情況者外，得為證據，刑事訴訟法第一百五十九條之一
    第二項定有明文。偵查中對被告以外之人所為之偵查筆錄，
    或被告以外之人向檢察官所提之書面陳述，性質上均屬傳聞
    證據，惟現階段刑事訴訟法規定檢察官代表國家偵查犯罪、
    實施公訴，依法其有訊問被告、證人及鑑定人之權，證人、
    鑑定人且須具結，而實務運作時，檢察官偵查中向被告以外
    之人所取得之陳述，原則上均能遵守法律規定，不致違法取
    供，其可信度極高，是以被告以外之人前於偵查中所為之證
    述，除反對該項供述得具有證據能力之一方，已釋明「顯有
    不可信之情況」之理由外，不宜遽指該證人於偵查中之陳述
    不具證據能力。又刑事訴訟法第一百五十九條之一第二項所
    指得為證據之被告以外之人於偵查中向檢察官所為之陳述，
    其證據能力不因偵訊證人當時被告不在場，未親自詰問證人
    而受影響（最高法院九十七年台上字第六０三號判決可資參
    照）。經查，證人王俊偉、陳威綦於檢察官偵查中經具結證
    述在案，且依據偵訊過程及筆錄記載，可徵證人於檢察官偵
    查中為陳述時，並無任何遭受外力不當干涉之顯不可信之情
    況，又被告及辯護人於本院審理時，均未爭執證人於檢察官
    偵查中所為證述之證據能力，是上開證人於偵訊時所為具結
    證述，認均有證據能力。
二、次按，卷附監視器錄影光碟，係以光學、科學之原理，藉由
    機器之裝置，進行機械性之操作所記錄之影像，並非人之供
    述證據，並無傳聞法則之適用，此係刑事訴訟法第一百六十
    五條之一所承認之證據，而具有證據能力；另該監視錄影機
    攝錄畫面所翻拍之照片，係屬機械性紀錄特徵，也就是認識
    對象的是照相機鏡頭，透過鏡頭形成的畫面存入或映寫入底
    片，然後還原於照相紙上，故照相中不含有人的供述要素，
    在現實情形與作為傳達結果的照相，在內容上的一致性是透
    過機械的正確性來加以保障的，在照相中並不存在人對現實
    情形的知覺、記憶，在表現時經常可能發生的錯誤（如知覺
    的不準確、記憶隨時間推移而發生的變化），故照相係屬非
    供述證據，並無傳聞法則之適用。上開照片既係透過拍攝後
    經沖印所得，且與本件犯罪事實具有關聯性，依法自得作為
    證據，而具有證據能力。
三、又按，現行刑事訴訟法關於「鑑定」之規定，除選任自然人
    充當鑑定人外，另設有囑託機關鑑定制度。依同法第一百九
    十八條、第二百零八條之規定，不論鑑定人或鑑定機關、團
    體，固均應由法院、審判長、受命法官或檢察官視具體個案
    之需要而為選任、囑託，並依第二百零六條之規定，提出言
    詞或書面報告，始符合同法第一百五十九條第一項所定得作
    為證據之「法律有規定」之情形，否則所為之鑑定，仍屬傳
    聞證據（此經最高法院著有九十六年度臺上字第二八六０、
    六八四二號判決要旨可參）。查，卷附之行政院衛生署彰化
    醫院九十九年十月二十一日彰醫精字第0990007885號函及函
    附之精神鑑定報告書、行政院國軍退除役官兵輔導委員會臺
    中榮民總醫院九十九年十一月九日中榮醫企字第0990019889
    號函及函附鑑定書各一份【見原審卷第七十頁至七十四頁；
    第一二六頁、一二七頁】，為法院視具體個案之需要而囑託
    機關鑑定，鑑定機關並提出書面報告，符合刑事訴訟法第一
    百九十八條、第二百零六條、第二百零八條之規定，依上開
    法條及最高法院判決意旨，有證據能力。
四、末按，被告以外之人（包括證人、鑑定人、告訴人、被害人
    及共同被告等）於審判外之陳述雖不符刑事訴訟法第一百五
    十九條之一至之四等四條之規定，而經當事人於審判程序同
    意作為證據，法院審酌該言詞陳述或書面陳述作成時之情況
    ，認為適當者，亦得為證據；當事人、代理人或辯護人於法
    院調查證據時，知有刑事訴訟法第一百五十九條第一項不得
    為證據之情形，而未於言詞辯論終結前聲明異議者，視為有
    前項之同意，同法第一百五十九條之五定有明文。立法意旨
    在於傳聞證據未經當事人之反對詰問予以核實，原則上先予
    排除。惟若當事人已放棄反對詰問權，於審判程序中表明同
    意該等傳聞證據可作為證據；或於言詞辯論終結前未聲明異
    議，基於尊重當事人對傳聞證據之處分權，及證據資料愈豐
    富，愈有助於真實發見之理念，且強化言詞辯論主義，使訴
    訟程序得以順暢進行，上開傳聞證據亦均具有證據能力。經
    查，本件檢察官、被告、辯護人對於本案卷內相關證人之證
    述、文書卷證資料之證據能力，檢察官、被告及辯護人於本
    院準備程序及審判期日中均未就證據能力有所爭執，且迄至
    言詞辯論終結前亦未聲明異議，且上述證人之證述、文書卷
    證資料亦經本院於審理期日逐一提示、朗讀，並告以要旨，
    本院復審酌相關證人證述筆錄製成、文書卷證資料取得，並
    無證據顯示有何違背程序規定情事，依據上述之說明，均具
    有證據能力。
貳、實體方面：
一、訊據被告陳忠良固坦承有於九十九年八月八日凌晨一時二十
    五分許，向陳威綦借跑車型腳踏車（即沒有擋泥板、沒有後
    座鐵架型式），並於當日凌晨四時十九分許騎乘上開腳踏車
    前往彰化縣埔心鄉○○路○段二二０號７─１１便利超商購
    物（以下稱員鹿路二段超商）之事實，惟矢口否認有上開攜
    帶兇器強盜之犯行，辯稱：九十九年八月八日當日伊沒有去
    彰化縣埔心鄉○○路○段一三七號之７─１１便利超商（以
    下稱中正路一段超商），更沒有持刀強盜，伊是因為當天是
    父親節想起伊的父親，心情很難過想喝酒，才去員鹿路那家
    超商買米酒喝，伊不可能在這麼短時間內同時出現在兩家超
    商；且歹徒蒙面、戴帽子、穿長袖，店員的眼睛如何看透，
    確定歹徒就是伊云云。
二、經查：
（一）證人王俊偉先於九十九年八月二十六日偵查中證稱：九十
      九年八月七日晚上十一點，我在埔心鄉○○路超商內上班
      ，約隔天八月八日凌晨四時五分許，有一個人從超商門口
      進來，他戴一頂帽子，蒙面，雙手戴白手套，腳是穿夾腳
      拖鞋，兩隻手各拿一把小水果刀，當時店裡沒有其他客人
      ，他進來就說：「我要搶劫」，我在櫃台外面，他用兩把
      刀對著我，約五步距離，我請他讓我到櫃台內打開收銀台
      ，我就走進櫃台，他站在櫃台前正對著我，我先拿五張一
      百元鈔票給他，他看到收銀機裡還有千元鈔票，對我說「
      千鈔也要」，我就把千元鈔二張交給他，我本來要跟他收
      回五張一百，但他沒有給我，他要離開時跟我說：可以去
      報警了，都是說國語，他就慢慢走出去，他騎乘停在超商
      右邊葡萄店的腳踏車，往右邊騎走，我追出去看到他的腳
      踏車，後方有鐵架坐墊，還有擋水板．．．後來憑錄影監
      視器及他的身影，我判斷是一位常來我店裡買米酒的客人
      ，因他的聲音很特別，有一種台灣國語腔，他來我店裡消
      費時，也是穿夾腳拖，那個客人是陳忠良，因為他前一天
      八月七日凌晨二點多，有到我超商辦手機，有留下他的身
      分證資料等語；我是依他的口音、動作、拖鞋來判斷（強
      盜之人）應該是陳忠良，因為他是我們超商的常客；我判
      斷超商強盜男子是被告是因為被告每次出沒超商時間是凌
      晨二時至四時，講話的口音我很常聽，身高也差不多等語
      【見偵查卷第六十三頁；六十四頁；六十五頁】。其復於
      九十九年十月二十五日原審審理時詳證：「（問：九十九
      年八月八日當天有無特殊情形？）有遇到強盜事件，我當
      時在整理櫃台左邊的麵包架，我在上貨，我背對門口，當
      歹徒進來時我被嚇一跳，我請求歹徒先讓我進到櫃台，歹
      徒進來先說我要搶劫，歹徒是用國語說的，當時歹徒兩手
      持刀對著我講，之後我進入櫃台打開抽屜，我先拿百元鈔
      加起來大約五百元給他，後來歹徒看到抽屜有千元大鈔，
      我就把百元鈔收回，千元鈔給他，歹徒說『全部都要啊』
      ，我就只好也把百元鈔給他，歹徒要離去之前有停頓一下
      ，他說你可以去報警了，然後歹徒就走出去。他並沒有跑
      ；在此之前，我曾經有一次被搶的經驗，歹徒跟八月八日
      的歹徒特徵一樣，所以我八月八日有特別觀察，歹徒的特
      徵是，有戴一頂帽子，用布蒙面，雙手戴白色工作手套，
      這次兩手持水果刀，穿黃色鞋面的夾腳拖鞋，上衣是穿紫
      黑相間條紋長袖上衣，褲子我沒有記得，是後來看監視器
      的。」、「（問：你追出去有無追到？）沒有，我只看到
      歹徒騎腳踏車的背影，當時距離約一、二十公尺，當時天
      色陰暗，燈光沒有照到，但是可以看得到腳踏車，我當時
      目擊時，我記得腳踏車後面有鐵架後座及擋水板。」、「
      （問：你當時你覺得認得歹徒嗎？）當時我沒有認得，但
      是我在事後回想跟前一天一位客人的聲音、身形很相似。
      」、「（問：如何判斷聲音、身形相似？）我對客人結帳
      的時候，我會留意客人的要求，我對前一天的客人的聲音
      有印象，搶我的歹徒說鈔票全部都要『啊』，他的啊聲音
      尾音有上提，這個聲音讓我覺得很熟悉，前天的客人講話
      也是這種音調。」、『（問：八月七日那天的客人穿著如
      何？）八月七日客人的穿著我沒有特別注意，我只有注意
      歹徒。後來監視器是看到夾腳拖鞋的顏色與褲子的顏色相
      同，一般搶完都會用跑的，而這個歹徒搶完是慢慢走出去
      ，我是覺得歹徒有什麼原因不能跑。歹徒進門口的圖像，
      與八月七日進門口的圖像，歹徒略有駝背，二人的身形很
      相似，還有在櫃台前的形狀都很相似，這是搶完之後看錄
      影帶才發現的，我在懷疑時，警察就說「這不是陳忠良嗎
      」，後來我才去查前一晚買手機的人的客戶資料，才知道
      他是陳忠良。』、「（問：警察是在何處跟你提到陳忠良
      ？）警察是我報案之後，先去追歹徒，後來才回來店內看
      監視錄影帶，警察看了監視錄影帶之後，就懷疑是陳忠良
      ，這句話是警察在店裡跟我講的，警察講完之後，我就想
      起來，所以我也有提供警察八月七日的監視器畫面。我提
      供了二天的監視器畫面之後，我才去做筆錄。」、「（問
      ：後來何時調出申請電話的資料？）八月七日陳忠良有提
      供身分證字號，我們輸入電腦之後，電腦說這個人無法辦
      理，我告訴陳忠良，陳忠良就問我為何，我說我沒有辦法
      ，我就留下他的姓名、電話資料，我打算查出原因要告訴
      他，後來我將該紙條交給警察。」、「（問：你是看到他
      已經騎腳踏車，當時距離為何？）我跑出去之前有先在門
      口偷看，看到他已經離開，我才出去，當時歹徒的距離我
      不會計算，我追出去的時候，歹徒已經到金皇都，我沒辦
      法判斷距離。」、「（問：歹徒騎腳踏車的速度為何？）
      沒有很快，不是死命逃跑那種。」、「（問：你追去門口
      所看到的腳踏車為何型式？）那是淑女車，我是從後面判
      斷的，一般淑女車才會有鐵架後座及擋水板，前面我沒有
      看到，前方有無置物籃我不清楚。這是我可以確定的，這
      是我親眼看到的。」、「（問：當時你是否不能抗拒？）
      我當時判斷是認為給他錢，他就會走了。他兩手持刀，我
      沒有選擇餘地，我手上也沒有工具，我也不可能跟被告對
      抗，當時我不敢跟他打，公司也規定不要抗拒，被搶就被
      搶，公司會吸收損失。」、「（問：歹徒雙手持刀，假如
      你不從的話，你覺得歹徒是否會傷害你？）當時我覺得有
      這個可能，有生命的危險。」等語【見原審卷第八十二頁
      反面至第八十五頁】。其再於本院一００年四月二十一日
      審理時證稱：強盜案發生在九十九年八月八日凌晨四點多
      ，搶完後我追出去看，歹徒是騎腳踏車，是後座有鐵椅子
      、擋水泥板的型式；被告在九十九年八月七日凌晨有有到
      我上班的中正路超商，是要辦手機，並沒有講到要買米酒
      的事，八月七日在我店裡除了詢問手機以外，沒有買其他
      商品；歹徒搶超商時，臉部有蒙一個很大白色的布，上衣
      是紫色跟另一深色系相間的橫條紋狀（長袖），雙手戴工
      作白套，雙手各持一把小水果刀，他一進來是說：「我要
      搶劫」，因為他離我往櫃台的路有一段距離，我請他讓我
      先進櫃台拿錢，我先拿抽屜內百元鈔給歹徒，但歹徒有偷
      看到抽屜還有千元鈔，他就對我說「千鈔也要啊」，離去
      時他是慢慢走的，還對我說「可以去報警」，是用國語講
      的；我確定本件搶劫的人是在庭的被告是依憑被告的口音
      （因為被告之前常來我們店裡光顧，通常是大夜或早上，
      都是我在店裡當班，我是憑記憶中他來我們店裡講話的口
      音去判斷）與案發當天及前一天之監視器畫面之身形比對
      ，可以確定被告就是搶劫超商之人等語【見本院卷第一一
      四頁至一一六頁反面】。是證人王俊偉於上開偵查、原審
      審理及本院審理時之證述均十分明確，且互核相符，其可
      信性甚高。
（二）次查，由原審法院勘驗中正路一段超商於九十九年八月七
      日凌晨三時十四分許起之監視錄影畫面可知，被告確實有
      於案發前一日（即九十九年八月七日）凌晨三時十四分起
      許，至上開中正路超商因詢問申辦行動電話門號事宜停留
      約半小時之久，且並未購物即行離去之事實；且被告亦自
      承上開錄影畫面中穿深綠色長褲、黃底白帶夾腳拖鞋、紫
      色上衣的男子是伊無訛【見原審卷第七十七頁至七十八頁
      正面】，益見證人王俊偉上開證述顯屬有據。再者，證人
      王俊偉並不是記得「陳忠良」這個名字，則員警於觀看監
      視錄影畫面時所稱：「這不是陳忠良嗎？」等語，並不足
      以誘使證人指認當日強盜之人即為前一日凌晨曾前來申辦
      行動電話之被告，而是證人憑藉強盜之人之口音、身形，
      並於嗣後觀看監視錄影畫面時，注意其所穿之夾腳拖鞋及
      褲子的顏色，始想起與案發前一日申辦行動電話之人相符
      ，之後，再拿出案發前一日之資料查證該申辦行動電話之
      人之姓名，始進而確認陳忠良即為該名蒙面強盜之人，應
      無疑義。
（三）再查，被告係居住於彰化縣埔心鄉○○路，距離遭強盜之
      位於埔心鄉○○路○段超商較近；至於被告於案發當日購
      買公賣局米酒頭二瓶、冬蟲夏草雞精三瓶之位於埔心鄉○
      ○路○段之超商，不僅距離被告住處較遠，且須繞路而行
      之事實，此據證人陳威綦於原審時證述明確，並有扣案之
      統一發票及電子地圖可佐【見原審卷第八十七頁、第六十
      七至六十九頁、第一六六頁反面】。準此以觀，被告於案
      發前一日既未在系爭埔心鄉○○路超商向店員詢問有無販
      賣米酒之事（證人王俊偉已證述如上），亦未在該超商購
      物；且又非因案發當日先行前往上開中正路超商而有無法
      購得米酒之情，何以要捨近求遠，刻意繞遠路前往較遠之
      員鹿路超商購買米酒頭等物？顯與常情有違，是以被告於
      原審審理時辯稱：係因中正路的超商買不到米酒，才到員
      鹿路超商購買云云，顯與事實不符，屬飾卸之詞，難以採
      信。
（四）參以證人陳威綦於九十九年八月二十六日偵查時證稱：九
      十九年八月八日凌晨一時二十分許，我剛到家，陳忠良走
      過來我家，說要跟我爸借腳踏車，我說可以借，記得還就
      好，我家倉庫沒有門，他自己去倉庫牽出腳踏車騎走，他
      說要去埔心街上買東西；當時他雙手戴著白色手套，穿長
      袖、長褲，戴一頂白底紅帽，其中一隻手拿著約二十公分
      長黑色袋子；被告於九十九年八月八日凌晨四時十九分許
      騎乘腳踏車至員鹿路二段超商購物之監視錄影翻拍照片上
      的是陳忠良本人及我借他的腳踏車；（提示偵查卷附件三
      下圖照片、附件六監視錄影翻拍照片，即強盜犯進入中正
      路一段超商強盜照片）我覺得是陳忠良，因為穿著跟他來
      向我借腳踏時一樣，只是借腳車時臉沒有蓋住，那頂帽子
      我可以很肯定，衣服也是長袖、長褲，我記得是深色的等
      語【見偵查卷第六十二頁】。其於九十九年十月二十五日
      原審審理時證稱：「（問：有無將腳踏車借給陳忠良？）
      九十九年八月八日凌晨一時二十分，我剛回來，陳忠良去
      我家旁邊的鐵皮屋，我問他你要做什麼，陳忠良說他要借
      腳踏車，就把腳踏車騎走。（問：當天陳忠良穿著為何？
      ）因為當時天色較暗，我只看到他穿深色長袖上衣，兩手
      都戴白色手套，頭上戴白色帽子，帽簷是紅色，我注意看
      是長褲，但不確定顏色，鞋子也沒有注意。」、「（問：
      請提示偵查卷第二十四頁，陳忠良是否騎這台腳踏車？）
      他就是借這台腳踏車。」、「（問：請提示偵查卷第二十
      五頁下方強盜照片，與當時陳忠良跟你借腳踏車時之穿著
      ，有何相同之處？）帽子、長袖、手套相同，向我借車時
      沒有蒙面。」、「（問：你印象中他的行動是否方便？）
      他每次來借腳踏車都是走路來，我印象中他很正常，沒有
      使用拐杖或助行器。」、「（問：你家有無淑女車？）有
      ，車身的鐵架是粉紅色，坐墊是黑色，後座有鐵架，是黑
      色，擋泥板也是粉紅色，也是放在外面，被告要騎該車，
      就自己可以騎走，該腳踏車沒有上鎖，我們也沒有大門。
      」、「（問：你家距離中正路被搶的便利商店多遠？）如
      果從小路騎腳踏車，最快一、二分鐘就可以到達。」、「
      （問：從你家到員鹿路多遠？）從小路應該要十分鐘，如
      果沒有遇到紅綠燈，應該五分鐘就可以到達。」、「（問
      ：你所稱的從你家到員鹿路便利商店的小路如何走？可否
      請你在地圖上描出路線？）要繞到新興路經正大路到員鹿
      路，這是比較近的走法。」、「（問：你是否記錯借腳踏
      車時間？）確定是八月八日凌晨一點多來跟我借的，就是
      警察來訪查我的同一天；我對被告的穿著也沒有記錯，他
      當時確實是穿長袖，也有戴帽子、手套。」等語【見原審
      卷第八十五頁反面至第八十七頁反面（原審誤載為九十七
      頁）】。綜上所述，被告於九十九年八月八日凌晨一時二
      十分許前往證人陳威綦住處借用腳踏時之穿著（證人陳威
      綦稱：係深色長袖上衣，兩手都戴白色手套，頭上戴白色
      帽子，帽簷是紅色，長褲，見原審卷第八十五頁反面），
      與原審當庭勘驗之案發當時監視錄影畫面呈現之歹徒犯案
      時之穿著（見偵查卷第三十頁）一致；又被告於九十九年
      八月七日凌晨三時十四分許進入上開中正路超商時穿著綠
      色長褲及黃色鞋面、白色帶子之夾腳拖鞋，亦與九十九年
      八月八日凌晨四時十分許進入該超商強盜之歹徒相同，且
      身形極為相似（比照偵查卷第三十一頁之上、下二張相片
      可知），被告上開穿著，亦與證人王俊偉所證稱之九十九
      年八月八日強盜其任職超商強盜之人所穿均屬一致。且警
      方嗣於九十九年八月八日上午六時四十分許，確於被告彰
      化縣埔心鄉○○村○○路一五０巷三十一號住處，扣得深
      綠色長褲一件（註：經原審當庭勘驗於被告住處扣得之長
      褲，確為深綠色，偵查卷第三十一頁、三十二頁顏色較淡
      ，接近綠色，係因照片翻拍後由彩色列印後之差所致，被
      告及其辯護人均表示沒有意見，見原審卷第七十八頁正面
      ），黃色鞋面、白色帶子夾腳拖鞋一雙等物。再查，被告
      於九十九年八月八日凌晨四時十九分許前往彰化員鹿路二
      段超商購物時所穿藍色長褲，復於九十九年十月二十五日
      原審審理期日穿至法院開庭，業經原審當庭勘驗與扣案之
      深綠色長褲，乃同一廠牌、同樣款式之不同顏色褲子，亦
      有勘驗照片為證【見原審卷第九十一頁至九十三頁】；又
      本件強盜之人於九十九年八月八日凌晨四時十分所穿深綠
      色長褲，與被告於同日凌晨四時十九分許著藍色長褲之事
      實，恰與被告擁有同一款式不同顏色之兩件長褲事實相吻
      合；又監視畫面中歹徒所穿之夾腳拖鞋，亦與被告家中扣
      案物相同，而被告九十九年八月七日凌晨三時十四分至中
      正路一段超商時所穿拖鞋，與九十九年八月八日凌晨四時
      十分至該超商強盜之人所穿拖鞋及同日凌晨四時十九分許
      被告購物時所穿拖鞋，樣式又屬一致，綜合上述情形分析
      研判，益證被告確為該持刀強盜之人無疑。
（五）至被告雖以前詞置辯，然查：強盜犯於強盜埔心鄉○○路
      ○段超商走出大門後，係向右方往員林鎮方向逃逸，此經
      證人王俊偉指證歷歷，並於途中行經金皇都理容店時而為
      監視器畫面攝得乙節，有翻拍照片及監視錄影光碟在卷為
      憑【見偵查號卷第二十九頁】，是其逃逸方向，應係自中
      正路一段超商走出後，騎乘腳踏車往右沿中正路行駛，直
      至員鹿路二段時往左轉，再往前騎至員鹿路二段之超商，
      由員鹿路二段超商店內往外觀看，被告確自該超商之左方
      騎乘腳踏車而來，將腳踏車停放在該超商之左方後，再進
      入店內，此有監視器翻拍照片四張、原審勘驗筆錄及電子
      地圖在卷可佐【見偵查卷第二十四頁、原審第七十九頁反
      面、第六十八頁】。倘若被告確實係因父親節心情不好，
      看完電視即外出買酒，縱有意不經過中正路該家超商，亦
      應採取如證人陳威綦所述【參見原審卷第六十七頁】，由
      被告住處左轉繞到新興路往前行至正大路再右轉至員鹿路
      之走法（最為省時），依此路線被告應從員鹿路二段超商
      之右方前往該超商才是正常情形；縱若被告所繪製之路線
      圖（見偵查卷第二十三頁，另參見原審卷第六十九頁電子
      地圖），指其係由國義路住處出發後，左轉新興路（未經
      過中正路一段超商），再右轉正義路，最後右轉員鹿路二
      段至員鹿路二段之超商，若依此路線，被告亦應由員鹿路
      二段超商之右方前來才對，是以被告所繪製其前往員鹿路
      二段超商之路線，顯與事實不符，不足採信。再查，被告
      自其住處前往員鹿路之超商購物，本需經過中正路一段且
      位於行進同方向，並非對向車道之系爭中正路超商，但卻
      連進去詢問該超商有無賣米酒之舉動都沒有，竟選擇繞過
      平日即常在此購物之該中正路超商而行？徵諸，當時業已
      逾凌晨四時許之深夜，被告豈有不趕緊購物返家之理？是
      其所為實悖於常情甚明，所辯委無足採。另被告雖又辯稱
      ：其不可能於幾分鐘內在兩家超商出現云云；然，證人陳
      威綦家中確有證人王俊偉所指稱有擋泥板、後座鐵架類型
      之淑女車一輛，且證人陳威綦亦證稱：「被告平常會去我
      家借騎腳踏車，他要騎就會自己去騎」等語【見原審卷第
      八十六頁反面】，是被告向陳威綦洽借該跑車型腳踏車後
      ，先行放置於逃逸途中某處，其後，再返回至陳威綦家自
      行騎走淑女車，或另行取得其他後座有鐵架坐墊、擋水板
      之腳踏車，就時間、空間而言，難謂非無此種可能，此觀
      諸被告向證人陳威綦借該跑車型腳踏車時，乃九十九年八
      月八日凌晨一時十餘分許，距離凌晨四時許之強盜時間，
      猶有二個多小時之時間足資準備，故而，被告僅需再將同
      款式、同型號之顏色為藍色之長褲預先準備好（蓋：被告
      於九十九年十月二十五日原審審理時已自承：開庭當日身
      上所穿藍色長褲即為九十九年八月八日在員鹿路超商購物
      時所穿之藍色長褲）；再對照中正路一段超商遭強盜時間
      ，監視器顯示時間為凌晨四時十一分許，而強盜者逃逸途
      中經過之金皇都理容院監視器顯示時間為凌晨四時七分許
      ，員鹿路二段超商則顯示被告進入購物時間為凌晨四時十
      九分許，顯見，因監視器所設定之時間容有相當誤差，如
      以金皇都理容院監視器之時間為據，中正路超商遭強盜時
      間應為凌晨四時五分左右，果如此，則被告待強盜得手後
      ，以兩家超商距離僅約一點一五公里（有電子地圖可證，
      見原審卷第六十八頁），其於十五分鐘內，在途中某處脫
      掉蒙面之布巾、長袖上衣，換穿藍色長褲（未換拖鞋），
      再騎跑車型腳踏車，前往員鹿路二段超商購物，就時間、
      空間而言尚屬可能；如以中正路一段超商遭強盜之凌晨四
      時十一分許觀之，並以兩家超商所調校之時間，與中原標
      準時間之誤差值均相同來判斷，亦無法完全排除被告確得
      於八分鐘內完成上開動作之可能，此觀諸員警嗣後騎乘腳
      踏車實際測量後，由上開中正路一段超商往右方騎至員鹿
      路二段超商，全程所需時間僅約為六分鐘，亦有彰化縣溪
      湖分局埔心分駐員警胡時榮九十九年八月十五日之職務報
      告書一份在卷可按【見偵查卷第五十七頁】，適足以證明
      之。是故，被告所辯無法於幾分鐘內出現於兩家超商云云
      ，客觀上顯非絕對毫無可能，自難據為對被告有利之認定
      。
（六）至被告辯護人雖以證人王俊偉證稱強盜之人有駝背且是標
      準國語口音，但被告陳忠良本人沒有駝背，而且是台灣國
      語口音等詞為被告辯解。然查，觀諸強盜之人於九十九年
      八月八日凌晨四時十分許，在中正路一段超商前之照片（
      見偵查卷第二十五頁），雖有些許駝背，但不甚嚴重，只
      是該人將雙臂及背部放鬆之情形；另觀之被告於警方播放
      員鹿路二段超商之監視器錄帶給被告確認時之照片（見偵
      查卷第二十六頁），被告亦有些許駝背之情形，是證人王
      俊偉證稱強盜之人有駝背情形，非有顯著瑕疵。另被告係
      民國五十四年出生，亦有國中肄業學歷（見偵查卷第四頁
      ），至少受過十餘年之教育，對國語自是相當熟悉，要用
      標準國語或台灣國語說話，大可隨其意思說出，且該名強
      盜之人為掩飾其身分，不僅於八月間如此炎熱之天氣下，
      身著長袖、長褲之衣物，且雙手戴手套、臉部以白色布蒙
      面，則其改變平日說話之口音以混淆視聽，亦不足為奇。
      是以被告之辯護人上開辯詞，亦無足為被告有利認定之依
      據，併予敘明。
（七）末查，被告雖領有合併精神與肢體之重度多重障礙之身心
      障礙手冊，並提出該身心障礙手冊一紙為憑【見偵查卷第
      五十頁】，然經原審法院就被告精神及身體狀況依職權送
      請鑑定，鑑定結果認：被告於案發當日，雖仍有聽幻覺等
      精神症狀，然而其行為並未在幻覺或妄想等精神症的影響
      下，而失去自由意志，且當天也未酒醉或者因為精神藥物
      的影響，導致意識不清或記憶障礙等影響其判斷力的情形
      出現，故判斷被告於犯案當時應沒有處於精神耗弱或心神
      喪失狀態（即並未有因精神疾病而有不能或顯著減低，致
      辨識其行為違法或欠缺依其辨識而行為之能力之情形）；
      陳員為第一腰椎骨骨折經鋼板鋼釘固定手術後，目前骨折
      處已癒合，鋼釘鋼板留置中。１、目前無肢體障礙。２、
      不符合殘障等級。３、不須仰賴輔助器或拐杖即可正常行
      走。
      ４、應可騎乘腳踏車或駕駛車輛等情，分別有行政院衛生
      署彰化醫院九十九年十月二十一日彰醫精字第0990007885
      號函及函附之精神鑑定報告書、行政院國軍退除役官兵輔
      導委員會臺中榮民總醫院九十九年十一月九日中榮醫企字
      第0990019889號函及函附鑑定書【見原審卷第七十頁、七
      十二頁至七十四頁；第一二六頁、一二七頁】附卷可稽，
      足認被告於行為時之精神狀態係屬正常，行走亦自如，並
      得以騎乘腳踏車之事實，洵堪認定。
（八）此外，本件復有扣押筆錄、扣押物品目錄表、監視器翻拍
      照片、統一發票、證人王俊偉、陳威綦指認照片等在卷可
      證。綜上各情，本件事證已臻明確，被告上開犯行，堪以
      認定，應予依法論科。
三、按強盜罪所施用之強暴、脅迫手段，祗須足以壓抑被害人之
    抗拒，使其喪失意思自由為已足，縱令被害人無實際抗拒行
    為，仍於強盜罪之成立，不生影響（最高法院八十八年度臺
    上字第二二二０號、九十一年度臺上字第七三八一號判決意
    旨參照）。次按，是否「不能抗拒」，除應考量行為人所實
    施之不法手段是否足以抑制通常人之抗拒，使之喪失自由意
    思外，並應就被害人之年齡、性別、性格、體能及當時所處
    環境等因素，加以客觀之考察，以為判別標準。苟行為人所
    為之強暴、脅迫等不法行為，就當時之具體事實，予以客觀
    之判斷，足使被害人身體上或精神上達於不能或顯難抗拒之
    程度，即已達「不能抗拒」之程度（最高法院八十八年度臺
    上字第二一三二號、九十一年度臺上字第二九０號判決意旨
    參照）。查，本件被告陳忠良雙手分持水果刀一支，喝令被
    害人：我要搶劫等語，雖被害人並無抗拒之行為，被告亦無
    持上開器具加以傷害被害人，然斯時已然凌晨四時許，夜闌
    人靜，亦無其他客人在場，被告確有可能突然持刀殺傷被害
    人，是依當時客觀上之行為情狀，以雙手均持兇器之被告，
    相較於手無寸鐵之被害人，實足以抑制被害人抵抗程度，堪
    認被告所為之強暴、脅迫行為，已達陷於被害人不能抗拒之
    狀態。再所謂兇器，其種類並無限制，凡客觀上足對人之生
    命、身體、安全構成威脅，具有危險性之兇器均屬之（最高
    法院七十九年臺上字第五二五三號判例參照），本件被告為
    上開犯行所持用之水果刀二支，雖未扣案而無法證明其鋒利
    程度，然均為金屬製，質地堅硬，依社會一般觀念均足以對
    人之生命、身體安全構成威脅，客觀上顯然具有危險性，自
    屬刑法第三百二十一條第一項第三款規定之「兇器」無訛。
    是核被告所為，係犯刑法第三百三十條第一項之攜帶兇器強
    盜罪（即犯刑法第三百二十八條第一項之強盜罪，且有同法
    第三百二十一條第一項第三款攜帶兇器之加重條件）。又被
    告前因竊盜案件，經臺灣彰化地方法院於九十三年十一月二
    十二日以九十三年度易字第八六一號判處有期徒刑五月，嗣
    經本院於九十四年八月十八日以九十四年度上易字第一一０
    號判決上訴駁回確定；又因妨害公務案件，經臺灣彰化地方
    法院於九十四年七月十四日以九十四年度易字第一九二號判
    處有期徒刑三月，再經本院於九十四年十月二十五日以九十
    四年度上易字第一一三七號判決上訴駁回確定；嗣上開二罪
    ，經本院於九十四年十二月二十七日以九十四年度聲字第一
    ０九六號裁定定其應執行刑有期徒刑七月確定，嗣於九十五
    年五月十七日因縮刑期滿執行完畢等情，有臺灣高等法院被
    告前案紀錄表、臺灣彰化地方法院檢察署刑案資料查註紀錄
    表附卷可稽，被告於徒刑之執行完畢後，五年內故意再犯本
    案有期徒刑以上之罪，為累犯，應依刑法第四十七條第一項
    之規定，加重其刑。爰審酌被告不思以正當途徑掙取金錢，
    圖以不勞而獲之方式獲取財物，犯罪動機及目的均非良善，
    復以攜帶兇器之方式強取財物，對被害人之人身安危及財產
    之危害，不無潛在威脅，惡性非輕，且迄今未與被害人達成
    和解，犯後猶匿飾卸責，未見悔意，本不得輕縱；惟考量被
    告罹有精神疾病，情緒及行為控管未能與一般人同視，並斟
    酌犯罪所得非鉅等一切情狀，量處有期徒刑七年六月，以示
    懲儆。至於被告持以強盜所用之水果刀二支，未據扣案，且
    無積極證據足認係被告所有之物，亦無證據證明為違禁物；
    另扣案之現金二千一百元，亦無積極證據證明係被告上開強
    盜所得花費後剩餘之贓款；又扣案之深綠色長褲一件、黃色
    鞋面白色帶子夾腳拖鞋一雙等物，係被告平日穿著之衣物，
    亦難認供犯罪所用之物，與本案犯行無必然之關聯性，是核
    均與刑法第三十八條所規定之沒收要件不合，本院爰均不予
    以諭知沒收，併予敘明。末以，依刑法第五十九條之酌減其
    刑者，必須犯罪另有特殊之原因與環境等情狀，在客觀上足
    以引起一般之同情，認為確可憫恕，且即予宣告法定最低度
    之刑，猶嫌過重者，始有其適用，最高法院九十四年度臺上
    字第八九七、一八０四號判決意旨參照。本件被告固領有身
    心障礙手冊，然經本院送請鑑定其行為時精神狀態，與被告
    肢體之行動能力，均屬正常等情，業已如前所述，惟其於本
    院審理階段，迭以此為抗辯，或稱其有精神病，或稱其無法
    自行行走云云，並持用輔助器到庭接受審理，均不無圖以其
    領有精障、肢障之殘障手冊，而藉此為脫罪、卸責之理由，
    心態實屬可議，且其如此精心策劃本件犯行，費心換裝及安
    排車輛，其犯罪之惡性顯較臨時起意者為重，犯後又未能誠
    心悔悟，亦未與被害人達成和解，自難認被告在客觀上有何
    情堪憫恕之餘地，亦附敘明。
四、原審判決認被告陳忠良上開攜帶兇器強盜之罪證明確，適用
    刑事訴訟法第二百九十九條第一項前段，刑法第三百三十條
    第一項、第四十七條第一項規定，並審酌上情，量處有期徒
    刑七年六月，復說明扣案物品不諭知沒收及不引用刑法第五
    十九條酌減其刑之理由，核其認事用法，並無不當，量刑亦
    屬妥適。被告上訴未提出任何有利之事證，猶執陳詞否認犯
    罪，其上訴為無理由，應予駁回。
五、據上論斷，應依刑事訴訟法第三百六十八條，判決如主文。
本案經檢察官劉家芳到庭執行職務。
中    華    民    國   100    年    5     月    12    日
            刑事第三庭    審判長法  官  王  增  瑜
                                法  官  唐  光  義
                                法  官  曾  佩  琦
以上正本證明與原本無異。
如不服本判決應於收受送達後十日內向本院提出上訴書狀，其未
敘述上訴之理由者，並得於提起上訴後十日內向本院補提理由書
（均須按他造當事人之人數附繕本）「切勿逕送上級法院」。
                                書記官  陳  玫  伶
中    華    民    國   100    年    5     月    12    日
附錄本案論罪科刑法條：
【刑法第三百二十一條第一項第三款】
  犯竊盜罪而有左列情形之一者，處六月以上、五年以下有期徒
  刑：
  三、攜帶兇器而犯之者。
【刑法第三百二十八條第一項】
  意圖為自己或第三人不法之所有，以強暴、脅迫、藥劑、催眠
  術或他法，至使不能抗拒，而取他人之物或使其交付者，為強
  盜罪，處五年以上有期徒刑。
【刑法第三百三十條第一項】
  犯強盜罪而有第三百二十一條第一項各款情形之一者，處七年
  以上有期徒刑。